【裁判字號】    94,上易,1621
【裁判日期】    950321
【裁判案由】    詐欺等
【裁判全文】
臺灣高等法院臺中分院刑事判決        94年度上易字第1621號
上  訴  人  臺灣臺中地方法院檢察署檢察官
被      告  甲○○
被      告  乙○○
被      告  丁○○
選任辯護人  許錫津  律師
上列上訴人因被告等詐欺等案件，不服臺灣臺中地方法院93年度
易字第88號中華民國93年12月24日第一審判決（起訴案號：臺灣
臺中地方法院檢察署91年度偵字第10024號） ，提起上訴，本院
判決如下：
    主  文
上訴駁回。
    理  由
一、公訴意旨略以：被告甲○○係中台灣冷凍食品股份有限公司
    （下稱中台灣冷凍食品公司）之實際負責人，但名義上以其
    岳父盧天和為董事長，資本額新台幣（下同）一百萬元。被
    告甲○○於民國八十八年間經由介紹認識台中市青果公會理
    事長即被告丁○○後，即意圖為自己不法之所有，於八十九
    年五月間，藉詞黨政關係良好，可向台中市政府承租坐落台
    中市○○區○○段第一五○地號，面積一萬零五十八點六十
    三平方公尺之土地（即台中市○○路五四一號，下稱中港市
    場），供作青果批銷地點，必定有利可圖，並以中台灣冷凍
    食品公司增資後登記資本額，台中市青果同業發展籌備會（
    下稱籌備會）占股百分之三十，被告甲○○持股百分之四十
    五，被告丁○○持股百分之二十五等模糊語句，致台中市青
    果同業包括己○○等一百零一人誤認被告甲○○將出資六千
    零五十九萬九千九百九十元，而陷於錯誤，每人各出資四十
    萬四千零四十元，集資四千零四十萬元，成立籌備會，並推
    舉被告乙○○為召集人，委託被告乙○○代表籌備會與被告
    甲○○、丁○○訂立協議書，將四千零四十萬元投資中台灣
    冷凍食品公司興建中港市場，再委託被告甲○○、丁○○得
    就上開款項支出增資籌劃事宜及其他業務上行為（如繳納租
    金），及早完成增資程序及開始營運。詎被告甲○○詐騙資
    金後，即與被告丁○○共同意圖為自己不法之利益及損害籌
    備會會員之利益，申請公司變更登記董事長為被告丁○○，
    且被告甲○○身為該公司實際負責人，其二人卻均未依約辦
    理增資，資本額迄今仍為一百萬元，而被告乙○○受託為籌
    備會成員處理事務，竟違背其任務未向被告甲○○、丁○○
    追究或採取任何法律途徑，皆足生損害全體一百零一名會員
    之利益。因認被告甲○○係犯刑法第三百三十九條第一項之
    詐欺取財、第三百四十二條第一項之背信等罪嫌；被告乙○○、丁○○則犯有刑法第三百四十二條第一項之背信罪嫌。
二、按犯罪事實應依證據認定之，無證據不得認定犯罪事實；又
    不能證明被告犯罪者，應諭知無罪之判決，刑事訴訟法第一
    百五十四條第二項、第三百零一條第一項分別定有明文。次
    按告訴人之告訴，係以使被告受刑事訴追為目的，是其陳述
    是否與事實相符，仍應調查其他證據以資審認；且認定犯罪
    事實所憑藉之證據，無論為直接證據或間接證據，其為訴訟
    上之證明時，均須達於一般之人不至有所懷疑，而得確信其
    為真實之程度，始得據為有罪之認定，倘未達此程度，而有
    合理性之懷疑存在時，即無從遽為有罪之確信；亦各有最高
    法院五十二年台上字第一三○○號、七十六年台上字第四九
    八六號之判例意旨可參。
三、公訴意旨指稱被告甲○○、丁○○及乙○○涉有前開罪嫌，
    無非係以告訴人己○○、戊○○、徐文城、王金榮、許榮德
    、林瓊玉、林瑞益、徐林燕玉、廖彩金、徐盟揚、陳世偉、
    張學郎、林憲民、洪東波、徐鉅揚、陳炳榮、林宏仁、李美
    鳳、張月鳳、謝其富、郭鳳文、王淞平等二十二人之指訴、
    由被告乙○○代表籌備會與被告甲○○及丁○○於八十九年
    五月二十七日所訂立之協議書、中台灣冷凍食品公司於八十
    九年七月十一日經變更登記更名為「中台灣農產股份有限公
    司（下稱中台灣農產公司）」及上述公司之變更登記表等事
    證為憑。惟被告等於本院及原審法院訊問時，均堅決否認涉
    嫌刑法之詐欺取財或背信罪，分別辯解如下：
（一）被告甲○○辯稱：
    1.告訴人及被告丁○○、乙○○原均在台中果菜運銷股份有
      限公司（下稱台中果菜公司）所管理之中清路果菜巿場營
      業，因不滿該公司之管理，曾向有關單位陳情，並另行成
      立本件之籌備會，其後被告丁○○透過台中巿巿議員蕭杰
      之介紹，而邀他參與籌備會之事務，找尋地點興建巿場營
      業；故起訴意旨稱他向告訴人等藉詞黨政關係良好，可向
      台中巿政府承租中港巿場供青果批銷，以詐騙一百零一位
      會員出資云云，絕非實情。
    2.籌備會之一百零一位會員所集資之四千零四十萬元，係用
      以支付中港巿場之租用權利金三千二百五十萬元、履約保
      證金三百二十五萬元、每月租金十五萬四千九百八十七元
      ，及興建中港巿場地上物等相關費用，他絕無詐騙分文。
    3.中台灣冷凍食品公司之資本額雖僅一百萬元，但更名為中
      台灣農產公司後，於九十年六月三十日之資產負債表中，
      「股東往來」乙項之金額為四千零四十萬元，「股東權益
      淨額」係五百六十四萬五千三百八十七元，故籌備會之一
      百零一位會員之出資，並未遭任何人侵吞或詐騙。
    4.由他與被告丁○○及籌備會等三方於八十九年五月二十七
      日所簽訂之協議書，已因九十年九月十七日成立之協議書
      而失效，而九十年九月十七日之協議書又因九十年十二月
      間另一份協議書而失效，故其已無辦理中台灣冷凍食品公
      司增資四千萬元之義務，檢察官指他背信，容有誤會。
    5.況籌備會係分別於八十九年五月三十日匯款一千七百八十
      一萬七千零五十五元、八十九年六月一日匯款三十萬至中
      台灣冷凍食品公司，並不足八十九年五月二十七日之協議
      書中所約定之四千萬元，自無法辦理增資四千萬之登記手
      續。
    6.中台灣冷凍食品公司之董事長變更登記為被告丁○○，乃
      籌備會之決定，且於八十九年五月十二日完成登記；而由
      他與被告丁○○及籌備會所簽訂之協議書則係後於八十九
      年五月二十七日所為；故檢察官指摘他違背協議書之任務
      ，而使被告丁○○登記為董事長，顯有錯誤。
（二）被告丁○○辯稱：
    1.籌備會成員每人出資四十萬元，乃協議中台灣冷凍食品公
      司增資前，即已由籌備會決定之事，非因中台灣冷凍食品
      公司增資之故才籌集資金；而中台灣冷凍食品公司無法辦
      理增資，係因籌備會原來集資之四千零四十萬元已直接用
      於給付承租中港巿場用地之權利金及租金等費用，故未悉
      數進入中台灣冷凍食品公司之帳戶，致事實上無法完成增
      資，非他不願履行八十九年五月二十七日之協議書中所約
      定之任務。
    2.他已籌足八十九年五月二十七日之協議書中所約定百分之
      二十五之出資金額，惟因被告甲○○迄無履行出資義務，
      他才行使同時履行抗辯權，暫不出資。
    3.八十九年五月二十七日之協議書，已因九十年九月十七日
      之第二份協議書，而解除他應辦理增資之義務。
    4.他在中台灣冷凍食品公司或更名為中台灣農產公司後，均
      僅為掛名之董事長，實際上並未參與公司業務之執行或決
      策。
（三）被告乙○○辯稱：他雖有受包括告訴人己○○等人在內之
      業者委託，而擔任籌備會之召集人，但他只負責聯繫開會
      事宜，並不負責籌備會之營運，且籌備會開會時，亦無任
      何投資人要求他出面請求被告甲○○及丁○○履約，然其
      間他也有發函催告被告甲○○及丁○○履約，並未坐視其
      等違約而不顧；後至九十年九月十七日簽訂本件第二份協
      議書時，籌備會方面之代表，除他本人外，尚有其他六人
      共同代表，此時他已無獨自代表籌備會之權限，況此第二
      份協議書已解除被告甲○○及丁○○之出資義務，故其並
      無任何背信之行為可言。
四、經查：
（一）關於被告甲○○被訴詐欺取財部分：
    1.告訴人己○○原為在台中巿中清路果菜巿場內經營水果之
      業者，於八十八年間經由台中巿巿議員蕭杰之介紹，而認
      識被告甲○○，雙方所以結識，係因準備共同經營巿場，
      其後被告甲○○稱有一處「巿八二」之巿場將出租，故覓
      得十七人成立籌備會，被告甲○○也為成員之一，後來被
      告甲○○另表示將承租中港巿場，始由所有籌備委員分頭
      號召，而招集共計一百零一位籌備會之成員等情節，業據
      己○○於原審審理時結證在卷（見原審卷第一宗第一八五
      －一八六頁、第一八八頁）。又包括告訴人己○○、戊○○、王金榮、林瓊玉、徐林燕玉、陳世偉、張學郎、林憲
      民、洪東波、徐鉅揚、林宏仁、郭鳳文等人均曾聯名出具
      陳情書（見原審卷第九一－一○○頁），表示由台中果菜
      公司在台中巿中清路所經營之果菜巿場弊端叢生，而未能
      達成原營運目的及宗旨。再者，籌備會實係於八十八年八
      月三十日之前即已成立，此有該籌備會於八十八年八月三
      十日在台中巿民權路上一處耕讀園召開第一次會議之紀錄
      在卷可查（見九十一年度偵字第一○○二四號卷第二宗第
      一一二－一一四頁）。且該籌備會於八十八年十月十日在
      台中巿福野餐廳召集第三次會議時，曾議及中港巿場之投
      標日期未定，而在台中巿南屯區另有適合之場地可供經營
      巿場，並經籌備會委員實地勘查，就環境、交通等條件均
      非常適合規劃為巿場；復於八十八年十二月二十二日在台
      中巿民權路之耕讀園召集第四次會議，除「巿八一」之中
      港巿場外，尚討論「巿八三」及台中巿永春路某處土地等
      場地（見九十一年度偵字第一○○二四號卷第二宗第一一
      五－一一六頁之第三次會議紀錄、第一二一頁之第四次會
      議紀錄）。嗣由被告甲○○之岳父盧天和擔任負責人之中
      台灣冷凍食品公司投標中港巿場，於得標後，在八十九年
      二月十八日與台中巿政府簽訂租賃契約並公證，雙方約定
      ：租期九年，自八十九年二月十八日起至九十八年二月十
      七日止，每月租金十五萬四千九百八十七元，租用權利金
      ：三千二百五十萬元，履約保證金：三百二十五萬元（見
      九十一年度偵字第一○○二四號卷第一宗第十七－二四頁
      ）。從上述情節，可知本件之緣起，顯非公訴意旨所認被
      告甲○○於八十九年五月間，以可租得中港巿場為由，而
      邀來包括告訴人二十二人在內之一百零一位籌備會成員加
      入；反係被告甲○○所辯解，由於告訴人等原在台中巿中
      清路之果菜巿場營業，因不滿台中果菜公司之管理，曾向
      有關單位陳情，並另行成立本件之籌備會，後經台中巿巿
      議員蕭杰之介紹，而參與籌備會事務，一同找尋地點興建
      巿場營業等語，較為可採。
    2.其次，承租中港巿場，乃經籌備會召集會議所決定，籌備
      會之一百零一位成員每人出資四十萬元，亦為籌備會之會
      議所決定，且此四十萬元於尚未標得中港巿場前即開始繳
      納，分成三個月，依序繳交十五萬元、十五萬元及十萬元
      等事實，告訴人己○○已證述在卷（見原審卷第一宗第一
      八七、一八九、一九○頁），並有籌備會於八十九年一月
      十二日之第五次會議紀錄附卷可佐（見九十一年度偵字第
      一○○二四號卷第二宗第一二四－一二六頁）。由是足見
      包括告訴人等在內之一百零一位籌備會成員所以每人出資
      四十萬元，並非被告甲○○之要求或決定所致，亦非其任
      何決定性之言行所造成，其間並無直接之因果關係，至為
      明確；再承前1.所述，此應係籌備會之成員希望集合眾人
      之力，覓得適合之場地，以達成自主經營之理想。
    3.公訴意旨雖復稱被告甲○○當初曾藉詞黨政關係良好，及
      利用與被告乙○○、丁○○於八十九年五月二十七日所簽
      訂之協議書（見九十一年度發查字第二五九號卷第十九－
      二一頁），以使籌備會成員共出資四千零四十萬元。惟告
      訴人己○○於原審審理時證述：「（檢察官問：你如何認
      識甲○○？）證人答：那時我與丁○○都在市場內作水果
      ，八十八年時認識甲○○，那時有個市議員蕭杰介紹我們
      認識。」、「（檢察官問：為何市議員要介紹你們認識？
      ）證人答：市議員介紹我們認識的目的是甲○○本來就是
      在台北從事市場生意，他很內行，所以介紹我們認識要共
      同經營市場。」、「（檢察官問：你所指的市場就是本件
      中港市場？）證人答：是。」、「（檢察官問：當時你知
      道甲○○在經營何公司？）證人答：我不知道。當時在台
      北他好像是某農畜市場之總經理。」、「（檢察官問：你
      們五月二十七日有作協議書是不是與介紹認識同一天？）
      證人：答不是。前後相差好久，至少一年。」、「（檢察
      官問：從你認識甲○○，到簽訂這份協議書之間，與他接
      觸之過程？）證人答：甲○○說有壹個市是八十二的市場
      要出租，剛開始時找了十七個人，先成立籌備會，甲○○
      也是這十七個成員之一，後來他說要租中港市場這塊地，
      才把成員召集成壹佰零一人，丁○○、乙○○及我都是這
      十七個成員之一，後來變成壹佰○一人時，只有甲○○不
      是成員，因為他本來就是對市場很內行，我們壹佰○一人
      都是作水果的，他曾經做過總經理。」、「（檢察官問：
      你與甲○○認識時，他如何自我介紹？）證人答：他介紹
      自己是陳水扁擔任台北市長時，派他去台北農產畜產擔任
      總經理。他說陳水扁沒有連任，所以他就下來台中。」、
      「（檢察官問：他有無向你說他與陳水扁是何關係？）證
      人答：當時沒有想到那些，他有這層關係，應該不錯，而
      且市場又內行。」、「（檢察官問：要承租中港市場，是
      何人的決定？）證人答：經過籌備會開會決定，由甲○○
      、董素幸、乙○○他們去投標。」、「（檢察官問：怎麼
      知道要去租這個市場？）證人答：甲○○他們原本就是從
      事這方面業務之人。當時是張溫鷹當市長，他們應該認識
      。」、「（檢察官問你怎麼知道他們認識張溫鷹市長？）
      證人答：他要來台中，找我們作市場，一定先有腹案。」
      等語（見原審卷第一宗第一八五－一八七頁），顯示被告
      甲○○並無向告訴人己○○誇耀黨政關係良好；此外，卷
      內已無任何積極適合之事證可認被告甲○○曾對何人藉詞
      黨政關係良好，以使一百零一位籌備會成員出資四十萬元
      ，即不能認定被告甲○○曾施用此項詐術。至於被告甲○○與乙○○、丁○○於八十九年五月二十七所簽訂之協議
      書，因告訴人等每人所出資之四十萬元，早於尚未標得中
      港巿場前即已開始繳納，分成三個月，依序繳交十五萬元
      、十五萬元及十萬元等事實，已得證有如前述，故完成集
      資後始簽訂之上述協議書，當不可能經被告甲○○用作騙
      取告訴人等出資之工具。
    4.證人董素幸自八十八年十二月間起擔任籌備會之會計，該
      籌備會所使用之帳戶為共同戶，戶名是己○○、孫松雄、
      劉初美，印鑑章由己○○等三人自行保管，當初籌備會成
      員每人出資之四十萬元，即係存入上開帳戶內等事實，已
      由董素幸於原審審理時具結證明無誤（見原審卷第一宗第
      二六三－二六四頁）；核與告訴意旨所自承籌備會集資之
      四千零四十萬元，係存入以己○○、劉初美、孫松雄等三
      人聯名在台中巿第二信用合作社總社所開立活期帳號：0
      0－0000000號之帳戶內等語相符（見九十一年度
      偵字第一○○二四號卷第一宗第一三八頁背面－一三九頁
      ），且有告訴人己○○所提出上開帳戶自八十九年三月二
      十七日起至九十年六月二十一日止之「客戶交易明細查詢
      」影本共六紙附卷可為佐證（見九十一年度偵字第一○○
      二四號卷第一宗第一一八－一二三頁）。故從上開帳戶之
      往來情形，即可明瞭此四千零四十萬元最後是否為被告甲○○所掌控，並終局地保有。
    5.而向台中巿政府承租中港巿場之權利金三千二百五十萬元
      、履約保證金三百二十五萬元、每月租金十五萬四千九百
      八十七元，均係從前述籌備會集資之四千零四十萬元支出
      ；且籌備會集資之四千零四十萬元，先支出一部分權利金
      及履約保證金後，所餘一千八百餘萬元，已於八十九年五
      月三十日、六月一日依序轉入一千七百八十一萬七千零五
      十五元、三十萬元至中台灣冷凍食品公司在台中巿第二信
      用合作社所開設之00000000000號活期存款帳
      戶內等事實，已為告訴人己○○於原審審理時具結在卷（
      見原審卷第一宗第一九五－一九六頁），並有00000
      0000號帳戶之「客戶交易明細查詢」影本六紙及00
      000000000號帳戶存摺影本一份（見九十一年度
      偵字第一○○二四號卷第一宗第四五－四八頁）附卷足以
      佐證。證人董素幸亦證稱：向台中巿政府承租中港巿場之
      土地，其權利金、履約保證金及租金之來源，即係從籌備
      會成員每人出資之四十萬元所集資支出，最初是由前開己○○等三人之聯名戶支出，後來則由中台灣冷凍食品公司
      在台中巿第二信用合作社00000000000號活期
      存款帳戶支出，且係籌備會之委員指示她以業者之集資支
      付上述權利金、履約保證金及租金等語（見原審卷第一宗
      第二六四－二六五頁），而與告訴人己○○上開證詞及籌
      備會於八十九年三月二十九日所召集之第九次會議紀錄，
      附有籌備會收支表一紙，內載於八十九年一月十八日支出
      投標金三百二十五萬元、八十九年二月十八日支出權利金
      六百五十萬元等情節相符（見九十一年度偵字第一○○二
      四號卷第二宗第一三六－一三九頁）。是從上述證詞及資
      金運用之流向，可知籌備會集資之四千零四十萬元，於支
      付台中巿政府權利金、履約保證金及每月租金後，所餘不
      多，且非被告甲○○決定如何運用，更未見其有終局保有
      之情形，自不足認定被告甲○○就此有何不法所有之意圖
      可言。綜合前述，被告甲○○不論於主觀或客觀構成要件
      ，顯無公訴意旨所指詐騙告訴人資金之行為，已可認定。
（二）關於被告甲○○、丁○○及乙○○被訴背信部分：
    1.依被告甲○○、丁○○及乙○○三方於八十九年五月二十
      七日所簽訂之協議書二，確有約定被告甲○○及丁○○及
      早完成增資程序及開始營運，且事實上被告甲○○及丁○○二人未完成中台灣冷凍食品公司之增資手續，亦有該公
      司之登記資料附卷可明。
    2.既然前述協議書已明定被告甲○○及丁○○負有及早完成
      增資程序及開始營運之義務，則被告甲○○及丁○○即具
      有為他人處理事務之適格，客觀上又未完成任務，不無構
      成刑法第三百四十二條背信罪之可能；縱使往後於九十年
      九月十七日出現第二份協議書、九十年十二月間又有第三
      份協議書（見九十一年度偵字第一○○二四號卷第一宗第
      四九－七三頁；第一○二－一一七頁），而解免被告甲○○及丁○○由八十九年五月二十七日之協議書所應負擔之
      義務，亦係後來之發展，屬別一問題，而於被告甲○○及
      丁○○前此有無構成背信罪，不生影響。
    3.惟查八十九年五月二十七日之協議書二係約定：「甲方（
      指籌備會）同意集資肆仟萬元，匯入中台灣公司帳戶作為
      增資金額，委託乙（指被告甲○○）、丙（指被告丁○○
      ）二方得就上開款項支出增資籌劃事宜及其他業務上行為
      （如繳納租金等），乙、丙二方共同保證基於大公無私精
      神，戮力及早完成增資程序及開始營運。」，該協議書三
      則約定「甲、乙、丙三方確認並同意，關於中台灣公司增
      資後登記資本額，由甲方持股百分之三十，乙方持股百分
      之四十五，丙方持股百分之二十五。」。上述約定，依文
      義解釋，確需籌備會方面，將四千萬元匯入該公司帳戶，
      被告甲○○及丁○○始得據以完成增資程序；然籌備會僅
      於八十九年五月三十日、六月一日分別轉入一千七百八十
      一萬七千零五十五元、三十萬元至該公司帳戶之事實，已
      如前述；故被告甲○○、丁○○縱未完成增資手續，亦僅
      為民事之糾葛而已，尚無法評價即係其等意圖為自己或第
      三人不法之利益或損害本人之利益，而為違背其任務之行
      為。
    4.至於告訴人指稱被告甲○○、丁○○依八十九年五月二十
      七日之協議書三，各須出資百分之四十五、百分之二十五
      ，卻迄無出資乙節；因被告甲○○、丁○○之出資義務，
      不能認係為告訴人處理事務，故縱有違反，亦為其間債務
      不履行之問題，初與刑法之背信罪無涉。
    5.公訴意旨係因被告乙○○受託為籌備會成員處理事務，就
      被告甲○○、丁○○未依約辦理增資，資本額仍為一百萬
      元乙事，未事追究，而認其構成背信罪。惟被告乙○○亦
      係籌備會一百零一位成員之一，與告訴人等之利害關係一
      致，故僅以表面上被告乙○○未對甲○○、丁○○興訟，
      即認此舉是基於意圖為自己或第三人不法之利益，或損害
      本人之利益，而蓄意違背任務之行為，難保不無誤判之虞
      ；尤其，證人即籌備會之成員林明億、鄭政男、陸文斌、
      周碧連、王正雄及王錦鎮均已到庭結證，而皆未證述該籌
      備會曾決議要求被告乙○○代表對甲○○及丁○○興訟，
      更不宜認定被告乙○○未代表籌備會提出訴訟即係背信之
      行為；況被告乙○○已提出於九十年五月三十一日通知被
      告甲○○及丁○○履行契約之存證信函影本一份在卷可參
      （見原審卷第一宗第四九－五二頁）。在上開事證下，被
      告乙○○消極地未對甲○○及丁○○提出訴訟，顯不足認
      定已構成背信罪。
五、綜合上述，由於公訴人所提出之證據方法，仍存有前開多項
    合理之懷疑，無法證明被告等各應構成刑法之詐欺取財及背
    信罪而至一般人均信為真實之程度，自難令負該項罪責。原
    審因而為被告等無罪之判決。核無違誤，公訴人即上訴人上
    訴意旨，復執陳詞指摘原審判決不當，求予撤銷，核無理由
    ，應予駁回。
據上論結，應依刑事訴訟法第三百六十八條，判決如主文。
本案經檢察官丙○○到庭執行職務。
中    華    民    國    95    年    3     月    21    日
              刑事第十一庭  審判長法  官  黃  梅  月
                                  法  官  林  欽  章
                                  法  官  黃  日  隆
上列正本證明與原本無異。
不得上訴。
                                  書記官  陳  三  軫
中    華    民    國    95    年    3     月    22    日
                                                      Ｒ


司法院資訊處製作；財團法人民間司法改革基金會備份。
